# Metodología {#metodologia}

## Fuente de datos

El análisis utiliza el dataset **Gaming Profiles 2025**, disponible
públicamente en Kaggle bajo licencia CC0 (dominio público):

> Kruglov, A. (2025). *Gaming Profiles 2025 (Steam, PlayStation, Xbox)*.
> Kaggle. https://www.kaggle.com/datasets/artyomkruglov/gaming-profiles-2025-steam-playstation-xbox

De los seis archivos disponibles en el esquema PlayStation, este trabajo
utilizó tres:

| Archivo | Registros | Variables clave |
|---|---|---|
| `games.csv` | 23.152 | `gameid`, `title`, `platform`, `genres`, `publishers`, `release_date` |
| `players.csv` | 356.600 | `playerid`, `nickname`, `country` |
| `prices.csv` | 62.816 | `gameid`, `usd`, `eur`, `gbp`, `jpy`, `rub`, `date_acquired` |

El archivo `prices.csv` corresponde a un snapshot de precios tomado en
**febrero de 2025**, lo que implica que los precios reflejan el estado del
mercado en ese momento y no una serie temporal.

## Proceso ETL

### Extracción

```{r etl-carga, message=FALSE, warning=FALSE}
library(tidyverse)
library(lubridate)
library(knitr)
library(kableExtra)
library(scales)

games   <- read_csv("data/games.csv", show_col_types = FALSE)
players <- read_csv("data/players.csv", show_col_types = FALSE)
prices  <- read_csv("data/prices.csv", show_col_types = FALSE)

cat("games:  ", nrow(games), "filas ×", ncol(games), "columnas\n")
cat("players:", nrow(players), "filas ×", ncol(players), "columnas\n")
cat("prices: ", nrow(prices), "filas ×", ncol(prices), "columnas\n")
```

### Transformación

**Limpieza de `games`:**

La columna `genres` viene en formato de lista Python (`['Action', 'Indie']`).
Se eliminan los corchetes y comillas, y se extrae el año de lanzamiento:

```{r etl-games}
games <- games %>%
  distinct() %>%
  mutate(
    release_date     = as.Date(release_date),
    year             = year(release_date),
    genres_clean     = str_remove_all(coalesce(genres, ""), "[\\[\\]']"),
    publishers_clean = str_remove_all(coalesce(publishers, ""), "[\\[\\]']")
  )
```

**Filtrado de precios válidos:**

Se eliminan precios nulos, cero o extremos (>$150 USD), que corresponden
a errores o casos excepcionales no representativos del mercado general:

```{r etl-prices}
prices_clean <- prices %>%
  distinct() %>%
  filter(!is.na(usd), usd > 0, usd < 150)

cat("Precios válidos:", nrow(prices_clean),
    "de", nrow(prices), "originales (",
    round(nrow(prices_clean)/nrow(prices)*100, 1), "%)\n")
```

**Expansión de géneros:**

Para analizar precio por género, cada juego con múltiples géneros se
expande en filas individuales (un género por fila):

```{r etl-generos}
genres_long <- games %>%
  inner_join(prices_clean, by = "gameid") %>%
  filter(genres_clean != "") %>%
  separate_rows(genres_clean, sep = ",\\s*") %>%
  mutate(genres_clean = str_trim(genres_clean)) %>%
  filter(genres_clean != "")

cat("Registros género-precio:", nrow(genres_long), "\n")
cat("Géneros únicos con precio:", n_distinct(genres_long$genres_clean), "\n")
```

### Decisiones de análisis

Para garantizar representatividad estadística, se trabajó únicamente con
géneros que tuvieran al menos **50 juegos con precio disponible**. Géneros
con menor representación fueron excluidos del análisis comparativo, aunque
se mencionan en el análisis descriptivo general.

```{r generos-representativos}
generos_validos <- genres_long %>%
  group_by(genres_clean) %>%
  summarise(n = n(),
            precio_mediana = median(usd, na.rm = TRUE),
            precio_media   = mean(usd, na.rm = TRUE),
            precio_sd      = sd(usd, na.rm = TRUE),
            precio_min     = min(usd, na.rm = TRUE),
            precio_max     = max(usd, na.rm = TRUE),
            .groups = "drop") %>%
  filter(n >= 50) %>%
  arrange(desc(precio_mediana))

cat("Géneros con ≥50 juegos para análisis:", nrow(generos_validos), "\n")
```

## Herramientas utilizadas

El análisis se realizó íntegramente en **R** (versión 4.x) usando las
siguientes librerías:

| Librería | Uso |
|---|---|
| `tidyverse` | Importación, limpieza y transformación de datos |
| `ggplot2` | Visualizaciones estáticas |
| `plotly` | Visualizaciones interactivas |
| `lubridate` | Manejo de fechas |
| `kableExtra` | Tablas formateadas |
| `bookdown` | Publicación del documento |

Los dashboards interactivos se construyeron adicionalmente en **R Shiny**
y **Python Dash**, disponibles en el repositorio del proyecto.

## Consideraciones éticas y de reproducibilidad

- Los datos son de dominio público (CC0) y no contienen información
  personal identificable más allá del país de origen de los jugadores.
- Todo el código de análisis está disponible en el repositorio de GitHub
  y puede reproducirse ejecutando los archivos `.Rmd` con los datos
  incluidos en la carpeta `data/`.
- No se realizó ninguna imputación de valores faltantes; los registros
  incompletos fueron excluidos del análisis.
