# Análisis Exploratorio de Datos {#eda}

```{r setup-eda, message=FALSE, warning=FALSE, echo=FALSE}
library(tidyverse)
library(ggplot2)
library(scales)
library(lubridate)
library(knitr)
library(kableExtra)
library(corrplot)

games <- read_csv("data/games.csv", show_col_types = FALSE) %>%
  distinct() %>%
  mutate(
    release_date     = as.Date(release_date),
    year             = year(release_date),
    genres_clean     = str_remove_all(coalesce(genres,""), "[\\[\\]']"),
    publishers_clean = str_remove_all(coalesce(publishers,""), "[\\[\\]']")
  )

prices_clean <- read_csv("data/prices.csv", show_col_types = FALSE) %>%
  distinct() %>%
  filter(!is.na(usd), usd > 0, usd < 150)

genres_long <- games %>%
  inner_join(prices_clean, by = "gameid") %>%
  filter(genres_clean != "") %>%
  separate_rows(genres_clean, sep = ",\\s*") %>%
  mutate(genres_clean = str_trim(genres_clean)) %>%
  filter(genres_clean != "")

generos_validos <- genres_long %>%
  group_by(genres_clean) %>%
  summarise(n = n(),
            precio_mediana = median(usd, na.rm = TRUE),
            precio_media   = mean(usd, na.rm = TRUE),
            precio_sd      = sd(usd, na.rm = TRUE),
            precio_min     = min(usd, na.rm = TRUE),
            precio_max     = max(usd, na.rm = TRUE),
            .groups = "drop") %>%
  filter(n >= 50) %>%
  arrange(desc(precio_mediana))
```

## Descripción general del catálogo

Antes de analizar la relación género-precio, se describe el catálogo general
para contextualizar el análisis.

### Distribución por plataforma

```{r plataforma, fig.cap="Distribución del catálogo por plataforma PlayStation"}
games %>%
  count(platform, sort = TRUE) %>%
  mutate(pct = round(n/sum(n)*100, 1)) %>%
  ggplot(aes(x = reorder(platform, n), y = n, fill = platform)) +
  geom_col(show.legend = FALSE, width = 0.6) +
  geom_text(aes(label = paste0(comma(n), " (", pct, "%)")),
            hjust = -0.05, size = 4) +
  coord_flip() +
  scale_y_continuous(expand = expansion(mult = c(0, 0.3)), labels = comma) +
  scale_fill_manual(values = c("#001f5b","#003087","#0070CC","#93C6E0")) +
  labs(title = "Juegos por plataforma PlayStation",
       subtitle = "PS4 concentra el 61% del catálogo total",
       x = NULL, y = "Número de juegos") +
  theme_minimal(base_size = 13)
```

**Contexto:** PS4 domina con 14.163 juegos (61%), seguida de PS5 con 6.422
(28%). Esta distribución es importante para el análisis de precios, ya que
PS4 y PS5 pueden tener estructuras de precios diferentes dentro del mismo género.

---

## Distribución general de precios

### Estadísticas descriptivas globales

```{r stats-globales}
prices_clean %>%
  summarise(
    N = comma(n()),
    Mínimo = dollar(min(usd)),
    `Q1 (25%)` = dollar(quantile(usd, 0.25)),
    Mediana = dollar(median(usd)),
    Media = dollar(round(mean(usd), 2)),
    `Q3 (75%)` = dollar(quantile(usd, 0.75)),
    Máximo = dollar(max(usd)),
    `Desv. Est.` = dollar(round(sd(usd), 2))
  ) %>%
  pivot_longer(everything(), names_to = "Estadístico", values_to = "Valor") %>%
  kable(caption = "Estadísticas descriptivas del precio en USD (catálogo completo)") %>%
  kable_styling(bootstrap_options = c("striped","hover"), full_width = FALSE)
```

La **diferencia entre media ($12.12) y mediana ($7.99)** es el primer hallazgo
relevante: indica una distribución fuertemente sesgada hacia la derecha. La
mayoría de los juegos son baratos, pero una minoría de títulos premium eleva
el promedio.

### Histograma de precios

```{r hist-precio, fig.cap="Distribución de precios en USD — catálogo PlayStation 2025"}
med_p  <- median(prices_clean$usd)
prom_p <- mean(prices_clean$usd)

prices_clean %>%
  filter(usd <= 75) %>%
  ggplot(aes(x = usd)) +
  geom_histogram(binwidth = 3, fill = "#003087", color = "white", alpha = 0.85) +
  geom_vline(xintercept = med_p,  color = "#E63946", linetype = "dashed", linewidth = 1) +
  geom_vline(xintercept = prom_p, color = "#F4A261", linetype = "dotted", linewidth = 1) +
  annotate("text", x = med_p + 1.5, y = Inf, vjust = 2,
           label = paste0("Mediana: $", round(med_p, 2)),
           color = "#E63946", size = 3.5, hjust = 0) +
  annotate("text", x = prom_p + 1.5, y = Inf, vjust = 4,
           label = paste0("Media: $", round(prom_p, 2)),
           color = "#F4A261", size = 3.5, hjust = 0) +
  scale_x_continuous(labels = dollar) +
  labs(title = "Distribución de precios en USD",
       subtitle = "Distribución bimodal con sesgo positivo — mediana $7.99, media $12.12",
       x = "Precio (USD)", y = "Frecuencia") +
  theme_minimal(base_size = 13)
```

La distribución es **bimodal**: un pico alrededor de los $5 (juegos indie
muy baratos) y otro alrededor de los $15–20 (juegos estándar). Esta
bimodalidad es consistente con la coexistencia de dos estrategias de
precios en el mercado: penetración (indie barato) y valor percibido
(producciones medianas y grandes).

---

## Análisis de precios por género

Esta es la sección central del análisis, orientada directamente a la
pregunta de investigación.

### Precio mediano por género — visión completa

```{r precio-genero-completo, fig.cap="Precio mediano por género (géneros con ≥50 juegos con precio)", fig.height=10}
generos_validos %>%
  mutate(
    grupo = case_when(
      precio_mediana >= 19.99 ~ "Alto (≥$20)",
      precio_mediana >= 9.99  ~ "Medio ($10–$19.99)",
      TRUE                    ~ "Bajo (<$10)"
    ),
    grupo = factor(grupo, levels = c("Alto (≥$20)","Medio ($10–$19.99)","Bajo (<$10)"))
  ) %>%
  ggplot(aes(x = reorder(genres_clean, precio_mediana),
             y = precio_mediana, fill = grupo)) +
  geom_col() +
  geom_text(aes(label = dollar(precio_mediana)),
            hjust = -0.1, size = 2.8) +
  coord_flip() +
  scale_y_continuous(expand = expansion(mult = c(0, 0.2)), labels = dollar) +
  scale_fill_manual(values = c("#001f5b","#0070CC","#93C6E0")) +
  labs(title = "Precio mediano por género en PlayStation",
       subtitle = "Diferencia de hasta 40x entre el género más caro y el más barato",
       x = NULL, y = "Precio mediano (USD)", fill = "Rango de precio") +
  theme_minimal(base_size = 11) +
  theme(legend.position = "bottom")
```

**Hallazgo principal:** Existe una diferencia de precio mediano de hasta
**40 veces** entre el género más caro (*Simulation Racing*: $39.99) y el
más barato (*Bowling*: $0.99). Esto confirma que el género sí tiene una
relación clara con el precio.

### Top 10 géneros más caros vs. más baratos

```{r top-caros-baratos, fig.cap="Comparación de los 8 géneros con mayor y menor precio mediano"}
top_caros   <- generos_validos %>% slice_max(precio_mediana, n = 8) %>% mutate(tipo = "Más caros")
top_baratos <- generos_validos %>% slice_min(precio_mediana, n = 8) %>% mutate(tipo = "Más baratos")

bind_rows(top_caros, top_baratos) %>%
  ggplot(aes(x = reorder(genres_clean, precio_mediana),
             y = precio_mediana, fill = tipo)) +
  geom_col(show.legend = FALSE) +
  geom_text(aes(label = dollar(precio_mediana)),
            hjust = -0.1, size = 3.5) +
  coord_flip() +
  facet_wrap(~tipo, scales = "free_y") +
  scale_y_continuous(expand = expansion(mult = c(0, 0.25)), labels = dollar) +
  scale_fill_manual(values = c("#93C6E0","#001f5b")) +
  labs(title = "Géneros con mayor y menor precio mediano en PlayStation",
       x = NULL, y = "Precio mediano (USD)") +
  theme_minimal(base_size = 12)
```

**Géneros más caros (mediana ≥$20):** Simulation Racing ($39.99), Open World
($24.99), Action Horror ($24.99), Action-Adventure ($19.99), Hack & Slash
($19.99). Todos comparten una característica: son géneros que implican
experiencias largas, mundo abierto o alta producción.

**Géneros más baratos (mediana <$5):** Bowling ($0.99), Pinball ($1.99),
Educational & Trivia ($2.49), Action ($2.99), Puzzle ($4.99). Son géneros
con alta penetración indie y sesiones cortas de juego.

### Boxplot comparativo — variabilidad por género

```{r boxplot-generos, fig.cap="Distribución de precios por género (top 15 más caros y top 5 más baratos)", fig.height=8}
generos_mostrar <- bind_rows(
  generos_validos %>% slice_max(precio_mediana, n = 12),
  generos_validos %>% slice_min(precio_mediana, n = 5)
) %>% pull(genres_clean)

genres_long %>%
  filter(genres_clean %in% generos_mostrar, usd <= 75) %>%
  mutate(genres_clean = factor(genres_clean,
    levels = generos_validos %>%
      filter(genres_clean %in% generos_mostrar) %>%
      arrange(precio_mediana) %>%
      pull(genres_clean))) %>%
  ggplot(aes(x = genres_clean, y = usd, fill = genres_clean)) +
  geom_boxplot(show.legend = FALSE, outlier.alpha = 0.2,
               outlier.size = 0.8) +
  coord_flip() +
  scale_y_continuous(labels = dollar) +
  scale_fill_manual(values = colorRampPalette(c("#93C6E0","#001f5b"))(17)) +
  labs(title = "Distribución de precios por género",
       subtitle = "Los géneros de nicho tienen menor variabilidad; los masivos mayor dispersión",
       x = NULL, y = "Precio (USD)") +
  theme_minimal(base_size = 11)
```

**Hallazgo sobre variabilidad:** Los géneros caros como *Simulation Racing*
y *Open World* muestran **menor variabilidad** (cajas más compactas), lo
que indica que los precios dentro de esos géneros son más consistentes.
En contraste, géneros masivos como *Action* y *Adventure* tienen cajas
muy amplias, con títulos desde $0.19 hasta $59.99 dentro del mismo género.
Esto confirma la **Hipótesis H2**.

### Relación entre volumen de juegos y precio mediano

Un aspecto clave del análisis es si los géneros con más juegos tienden
a ser más baratos (efecto de saturación del mercado):

```{r volumen-precio, fig.cap="Relación entre número de juegos y precio mediano por género"}
generos_validos %>%
  ggplot(aes(x = n, y = precio_mediana, label = genres_clean)) +
  geom_point(aes(size = precio_sd, color = precio_mediana), alpha = 0.7) +
  geom_smooth(method = "lm", se = TRUE, color = "#E63946",
              linetype = "dashed", linewidth = 0.8) +
  ggrepel::geom_text_repel(
    data = . %>% filter(n > 500 | precio_mediana > 19),
    size = 2.8, max.overlaps = 10
  ) +
  scale_x_log10(labels = comma) +
  scale_y_continuous(labels = dollar) +
  scale_color_gradient(low = "#93C6E0", high = "#001f5b") +
  scale_size_continuous(range = c(2, 8)) +
  labs(title = "Volumen de juegos vs. precio mediano por género",
       subtitle = "Tendencia negativa: a mayor oferta de juegos, menor precio mediano",
       x = "Número de juegos (escala log)", y = "Precio mediano (USD)",
       color = "Precio\nmediano", size = "Desv.\nestándar") +
  theme_minimal(base_size = 12)
```

**Hallazgo sobre saturación:** Existe una **tendencia negativa** entre el
número de juegos de un género y su precio mediano. Géneros con miles de
títulos (*Action*, *Puzzle*, *Platformer*) tienen precios bajos. Géneros
con menos de 200 títulos (*Simulation Racing*, *Open World*) tienen precios
altos. Esto es consistente con la teoría de precios en mercados competitivos.

### Precio por género y plataforma (PS4 vs PS5)

```{r genero-plataforma, fig.cap="Precio mediano por género en PS4 vs PS5 (top 12 géneros con mayor diferencia)", fig.height=7}
top_gen_analisis <- generos_validos %>%
  slice_max(precio_mediana, n = 14) %>%
  pull(genres_clean)

genres_long %>%
  filter(genres_clean %in% top_gen_analisis,
         platform %in% c("PS4","PS5")) %>%
  group_by(genres_clean, platform) %>%
  summarise(mediana = median(usd, na.rm = TRUE),
            n = n(), .groups = "drop") %>%
  filter(n >= 10) %>%
  ggplot(aes(x = reorder(genres_clean, mediana),
             y = mediana, fill = platform)) +
  geom_col(position = "dodge") +
  coord_flip() +
  scale_y_continuous(labels = dollar) +
  scale_fill_manual(values = c("#003087","#0070CC")) +
  labs(title = "Precio mediano por género: PS4 vs PS5",
       subtitle = "PS5 tiende a precios más altos en géneros de experiencias largas",
       x = NULL, y = "Precio mediano (USD)", fill = "Plataforma") +
  theme_minimal(base_size = 12) +
  theme(legend.position = "bottom")
```

**Hallazgo PS4 vs PS5:** En la mayoría de géneros, **PS5 presenta precios
medianos iguales o superiores** a los de PS4. La diferencia es más marcada
en géneros como *Role Playing*, *Open World* y *Action-RPG*, donde PS5
atrae producciones de mayor escala. Esto confirma la **Hipótesis H3**.

---

## Análisis de precios en múltiples monedas

```{r correlacion-monedas, fig.cap="Matriz de correlación entre precios en distintas monedas"}
cor_data <- read_csv("data/prices.csv", show_col_types = FALSE) %>%
  select(usd, eur, gbp, jpy, rub) %>%
  filter(complete.cases(.))

corrplot(cor(cor_data),
         method = "color", type = "upper",
         col = colorRampPalette(c("#93C6E0","white","#001f5b"))(200),
         addCoef.col = "black", number.cex = 0.85,
         tl.col = "black", tl.srt = 45,
         title = "Correlación entre monedas de precio",
         mar = c(0,0,2,0))
```

**Hallazgo:** USD, EUR y GBP presentan **correlación perfecta (r = 1.00)**,
lo que confirma que PlayStation convierte los precios directamente entre estas
monedas sin diferenciación regional. JPY y RUB tienen alta correlación
(~0.95) pero con mayor variabilidad, posiblemente por ajustes de paridad
local y decisiones de mercado regional.

---

## Síntesis del EDA

```{r tabla-sintesis}
tibble(
  `Pregunta` = c(
    "¿Hay relación entre género y precio?",
    "¿Qué géneros son más caros?",
    "¿Qué géneros son más baratos?",
    "¿Hay diferencia PS4 vs PS5?",
    "¿Los géneros masivos son más baratos?",
    "¿Hay paridad entre monedas?"
  ),
  `Respuesta del EDA` = c(
    "Sí — diferencia de hasta 40x entre géneros",
    "Simulation Racing ($39.99), Open World ($24.99), Action Horror ($24.99)",
    "Bowling ($0.99), Pinball ($1.99), Educational & Trivia ($2.49)",
    "Sí — PS5 tiende a precios más altos en géneros premium",
    "Sí — a más volumen de títulos, menor precio mediano (correlación negativa)",
    "USD/EUR/GBP tienen correlación perfecta; JPY y RUB varían más"
  )
) %>%
  kable(caption = "Síntesis de hallazgos del EDA") %>%
  kable_styling(bootstrap_options = c("striped","hover"), full_width = TRUE) %>%
  column_spec(1, bold = TRUE, width = "35%")
```
