--- 
title: "¿Determina el género de un videojuego su precio en PlayStation?"
subtitle: "Análisis de la relación entre categoría de juego y estructura de precios en el mercado digital de PlayStation (2025)"
author: "Alex Terán"
date: "`r format(Sys.Date(), '%B %Y')`"
site: bookdown::bookdown_site
documentclass: book
description: |
  Análisis exploratorio y estadístico sobre la relación entre el género
  de un videojuego y su precio en la plataforma PlayStation,
  usando el dataset Gaming Profiles 2025.
link-citations: yes
---

# Portada {-}

<br>

---

|  |  |
|---|---|
| **Título** | ¿Determina el género de un videojuego su precio en PlayStation? |
| **Estudiante** | Alex Terán |
| **Carrera** | Ciencia de Datos |
| **Asignatura** | Visualización de Datos en R |
| **Dataset** | Gaming Profiles 2025 — PlayStation |
| **Fecha** | `r format(Sys.Date(), "%B %Y")` |

---

## Resumen {-}

Este trabajo investiga si el género de un videojuego en la plataforma PlayStation
tiene una relación con su precio de venta en el mercado digital. Usando el dataset
*Gaming Profiles 2025*, que contiene información de más de 23.000 juegos y 62.000
registros de precios, se realizó un análisis exploratorio y estadístico que
permitió identificar patrones claros: géneros de nicho como *Simulation Racing*,
*Open World* y *Role Playing* presentan precios medianos significativamente
superiores a géneros masivos como *Puzzle*, *Platformer* y *Action*. Los
resultados sugieren que la fijación de precios en PlayStation responde tanto a
la audiencia objetivo de cada género como al volumen de oferta disponible.

---

*Publicado con [bookdown](https://bookdown.org) en GitHub Pages.*

<!--chapter:end:index.Rmd-->

# Introducción {#introduccion}

## Contexto del problema

El mercado de videojuegos ha experimentado una transformación radical en la
última década. La digitalización de los canales de distribución, el auge del
desarrollo independiente (*indie*) y la proliferación de plataformas de
descarga directa han cambiado profundamente la manera en que los juegos llegan
al consumidor y el precio al que se ofrecen.

PlayStation, como una de las plataformas líderes del mercado global, ofrece
a través de su tienda digital un catálogo de más de 23.000 títulos que abarca
desde producciones de grandes estudios con precios superiores a los $60 USD,
hasta juegos independientes que se venden por menos de $1. Esta enorme
variabilidad de precios plantea una pregunta relevante para entender la
economía del mercado de videojuegos:

> **¿Existe una relación sistemática entre el género de un videojuego y su
> precio de venta en la plataforma PlayStation?**

Esta pregunta no es trivial. En mercados de bienes físicos, el precio suele
estar determinado por los costos de producción. Pero en el mercado digital de
videojuegos, donde el costo marginal de distribución es prácticamente cero,
los precios responden más a factores como la percepción de valor del consumidor,
la audiencia objetivo, la competencia dentro del género y las estrategias
comerciales de los desarrolladores y publishers.

## Importancia del tema

Comprender la relación entre género y precio tiene implicaciones prácticas
para múltiples actores del ecosistema:

- **Desarrolladores independientes:** Al lanzar un juego, necesitan saber
  a qué precio se venden juegos similares en su categoría para ser
  competitivos sin subvalorar su producto.
- **Consumidores:** Entender los patrones de precios por género permite
  anticipar rangos de inversión según sus preferencias de juego.
- **Analistas de mercado:** Identificar géneros con alta variabilidad de
  precios señala nichos donde la diferenciación de producto es posible.
- **Publishers:** La estrategia de precios es una herramienta clave para
  posicionamiento de marca y maximización de ingresos.

## Pregunta de investigación

**¿Tiene relación el género de un videojuego con su precio de venta en
la plataforma PlayStation?**

De esta pregunta principal se derivan tres subpreguntas específicas:

1. ¿Qué géneros presentan los precios medianos más altos y más bajos?
2. ¿Existe diferencia significativa en la variabilidad de precios entre
   géneros de nicho y géneros masivos?
3. ¿Se mantiene la relación género-precio cuando se controla por plataforma
   (PS4 vs PS5)?

## Objetivos

### Objetivo general

Analizar la relación entre el género de un videojuego y su precio de venta
en el mercado digital de PlayStation, usando el dataset *Gaming Profiles 2025*,
para identificar patrones de fijación de precios según categoría de juego.

### Objetivos específicos

1. **Describir** la distribución de precios en el catálogo de PlayStation,
   identificando tendencia central, dispersión y valores extremos.

2. **Comparar** los precios medianos entre géneros para identificar cuáles
   presentan mayor y menor precio sistemático.

3. **Analizar** la variabilidad interna de precios por género para determinar
   si existen géneros con mayor dispersión de precios.

4. **Explorar** si la plataforma (PS4, PS5) modera la relación entre género
   y precio, dado que PS5 es la generación más reciente.

5. **Visualizar** los resultados de forma clara e interactiva a través de
   un dashboard en R Shiny y Python Dash.

## Estructura del documento

El presente trabajo está organizado en los siguientes capítulos:

- **Capítulo 2 — Marco Teórico:** conceptos sobre economía de videojuegos,
  fijación de precios en mercados digitales y el rol del género como
  categoría de producto.
- **Capítulo 3 — Metodología:** descripción del dataset, proceso de ETL
  y decisiones de análisis.
- **Capítulo 4 — EDA:** análisis exploratorio completo con estadísticas
  descriptivas y visualizaciones estáticas.
- **Capítulo 5 — Resultados y Discusión:** interpretación crítica de los
  hallazgos y respuesta a los objetivos.
- **Capítulo 6 — Conclusiones:** síntesis de hallazgos, limitaciones y
  trabajo futuro.

<!--chapter:end:01-introduccion.Rmd-->

# Marco Teórico {#marco}

## El mercado digital de videojuegos

El mercado global de videojuegos superó los $180 mil millones de dólares en
2023 (Newzoo, 2023), con el segmento de juegos digitales como principal motor
de crecimiento. A diferencia de los bienes físicos, los productos digitales
tienen una característica económica fundamental: el **costo marginal de
reproducción es cero**. Una vez desarrollado un videojuego, distribuir una
copia adicional no tiene costo relevante para el productor.

Esta particularidad tiene consecuencias directas sobre la fijación de precios.
En mercados digitales, los precios no se determinan principalmente por los
costos de producción o distribución, sino por la **disposición a pagar** del
consumidor objetivo (*willingness to pay*) y por la **diferenciación percibida**
del producto (Shapiro & Varian, 1999).

## El género como categoría de producto

En la industria de videojuegos, el **género** es la principal taxonomía
utilizada tanto por plataformas como por consumidores para clasificar y
descubrir juegos. Géneros como *Role Playing*, *Action* o *Puzzle* no son
meramente descriptivos — definen expectativas sobre duración, complejidad,
audiencia y, por extensión, precio.

Desde la perspectiva del marketing de productos, el género funciona como
una **señal de calidad** (*quality signal*): los consumidores usan el género
para inferir características del producto antes de comprarlo. Un juego de
*Open World* señala al comprador que esperará decenas de horas de contenido,
lo que justifica un precio mayor. Un juego de *Puzzle* casual, en cambio,
señala una experiencia breve y de menor complejidad, que el mercado valora
a un precio inferior.

## Estrategias de precios en videojuegos digitales

La literatura sobre economía de entretenimiento digital identifica tres
estrategias principales de fijación de precios en videojuegos:

**1. Precio por valor percibido (*value-based pricing*):**
El precio refleja lo que el consumidor cree que vale el juego. Los juegos
de grandes franquicias (*AAA*) se posicionan en $60-$70 porque el mercado
acepta ese precio por la promesa de calidad de producción, duración y marca.

**2. Precio de penetración (*penetration pricing*):**
Usado frecuentemente por desarrolladores indie, consiste en fijar un precio
bajo para maximizar el número de compradores y ganar visibilidad en la
plataforma. Géneros con alta oferta como *Puzzle*, *Platformer* y *Action*
presentan este patrón: miles de títulos compiten a precios de $0.99–$4.99.

**3. Precio de nicho (*niche pricing*):**
En géneros con audiencias pequeñas pero comprometidas (*Turn Based*, 
*Simulation Racing*, *Role Playing*), los desarrolladores pueden fijar
precios más altos porque hay menos competencia y los jugadores de ese nicho
están dispuestos a pagar más por contenido específico.

## El factor indie en la estructura de precios

Un fenómeno relevante para este análisis es el **boom del mercado indie**
en PlayStation. Entre 2013 y 2024, los lanzamientos anuales de juegos en
PlayStation crecieron un 1.570%, impulsados principalmente por publishers
indie de alto volumen como eastasiasoft y Ratalaika Games.

Esta masificación de la oferta indie ha tenido un efecto deflacionario sobre
géneros como *Action*, *Puzzle* y *Platformer*, donde la alta competencia
presiona los precios a la baja. En contraste, géneros con menor penetración
indie — como *Simulation Racing* o *Open World* — mantienen precios más
altos porque requieren mayor inversión de desarrollo y tienen menor número
de competidores.

## Hipótesis de trabajo

Con base en el marco teórico, se plantean las siguientes hipótesis:

**H1:** Los géneros de nicho (menor volumen de títulos) presentarán precios
medianos significativamente más altos que los géneros masivos.

**H2:** Los géneros con alta presencia indie (*Action*, *Puzzle*, *Platformer*)
presentarán mayor variabilidad de precios, dado que coexisten títulos muy
baratos con producciones de mayor calidad dentro del mismo género.

**H3:** Los juegos de PS5 presentarán precios medianos similares o superiores
a los de PS4 dentro del mismo género, dado que la nueva generación atrae
producciones de mayor escala.

Estas hipótesis se someten a verificación empírica en el capítulo de
análisis exploratorio y resultados.

<!--chapter:end:02-marco.Rmd-->

# Metodología {#metodologia}

## Fuente de datos

El análisis utiliza el dataset **Gaming Profiles 2025**, disponible
públicamente en Kaggle bajo licencia CC0 (dominio público):

> Kruglov, A. (2025). *Gaming Profiles 2025 (Steam, PlayStation, Xbox)*.
> Kaggle. https://www.kaggle.com/datasets/artyomkruglov/gaming-profiles-2025-steam-playstation-xbox

De los seis archivos disponibles en el esquema PlayStation, este trabajo
utilizó tres:

| Archivo | Registros | Variables clave |
|---|---|---|
| `games.csv` | 23.152 | `gameid`, `title`, `platform`, `genres`, `publishers`, `release_date` |
| `players.csv` | 356.600 | `playerid`, `nickname`, `country` |
| `prices.csv` | 62.816 | `gameid`, `usd`, `eur`, `gbp`, `jpy`, `rub`, `date_acquired` |

El archivo `prices.csv` corresponde a un snapshot de precios tomado en
**febrero de 2025**, lo que implica que los precios reflejan el estado del
mercado en ese momento y no una serie temporal.

## Proceso ETL

### Extracción

```{r etl-carga, message=FALSE, warning=FALSE}
library(tidyverse)
library(lubridate)
library(knitr)
library(kableExtra)
library(scales)

games   <- read_csv("data/games.csv", show_col_types = FALSE)
players <- read_csv("data/players.csv", show_col_types = FALSE)
prices  <- read_csv("data/prices.csv", show_col_types = FALSE)

cat("games:  ", nrow(games), "filas ×", ncol(games), "columnas\n")
cat("players:", nrow(players), "filas ×", ncol(players), "columnas\n")
cat("prices: ", nrow(prices), "filas ×", ncol(prices), "columnas\n")
```

### Transformación

**Limpieza de `games`:**

La columna `genres` viene en formato de lista Python (`['Action', 'Indie']`).
Se eliminan los corchetes y comillas, y se extrae el año de lanzamiento:

```{r etl-games}
games <- games %>%
  distinct() %>%
  mutate(
    release_date     = as.Date(release_date),
    year             = year(release_date),
    genres_clean     = str_remove_all(coalesce(genres, ""), "[\\[\\]']"),
    publishers_clean = str_remove_all(coalesce(publishers, ""), "[\\[\\]']")
  )
```

**Filtrado de precios válidos:**

Se eliminan precios nulos, cero o extremos (>$150 USD), que corresponden
a errores o casos excepcionales no representativos del mercado general:

```{r etl-prices}
prices_clean <- prices %>%
  distinct() %>%
  filter(!is.na(usd), usd > 0, usd < 150)

cat("Precios válidos:", nrow(prices_clean),
    "de", nrow(prices), "originales (",
    round(nrow(prices_clean)/nrow(prices)*100, 1), "%)\n")
```

**Expansión de géneros:**

Para analizar precio por género, cada juego con múltiples géneros se
expande en filas individuales (un género por fila):

```{r etl-generos}
genres_long <- games %>%
  inner_join(prices_clean, by = "gameid") %>%
  filter(genres_clean != "") %>%
  separate_rows(genres_clean, sep = ",\\s*") %>%
  mutate(genres_clean = str_trim(genres_clean)) %>%
  filter(genres_clean != "")

cat("Registros género-precio:", nrow(genres_long), "\n")
cat("Géneros únicos con precio:", n_distinct(genres_long$genres_clean), "\n")
```

### Decisiones de análisis

Para garantizar representatividad estadística, se trabajó únicamente con
géneros que tuvieran al menos **50 juegos con precio disponible**. Géneros
con menor representación fueron excluidos del análisis comparativo, aunque
se mencionan en el análisis descriptivo general.

```{r generos-representativos}
generos_validos <- genres_long %>%
  group_by(genres_clean) %>%
  summarise(n = n(),
            precio_mediana = median(usd, na.rm = TRUE),
            precio_media   = mean(usd, na.rm = TRUE),
            precio_sd      = sd(usd, na.rm = TRUE),
            precio_min     = min(usd, na.rm = TRUE),
            precio_max     = max(usd, na.rm = TRUE),
            .groups = "drop") %>%
  filter(n >= 50) %>%
  arrange(desc(precio_mediana))

cat("Géneros con ≥50 juegos para análisis:", nrow(generos_validos), "\n")
```

## Herramientas utilizadas

El análisis se realizó íntegramente en **R** (versión 4.x) usando las
siguientes librerías:

| Librería | Uso |
|---|---|
| `tidyverse` | Importación, limpieza y transformación de datos |
| `ggplot2` | Visualizaciones estáticas |
| `plotly` | Visualizaciones interactivas |
| `lubridate` | Manejo de fechas |
| `kableExtra` | Tablas formateadas |
| `bookdown` | Publicación del documento |

Los dashboards interactivos se construyeron adicionalmente en **R Shiny**
y **Python Dash**, disponibles en el repositorio del proyecto.

## Consideraciones éticas y de reproducibilidad

- Los datos son de dominio público (CC0) y no contienen información
  personal identificable más allá del país de origen de los jugadores.
- Todo el código de análisis está disponible en el repositorio de GitHub
  y puede reproducirse ejecutando los archivos `.Rmd` con los datos
  incluidos en la carpeta `data/`.
- No se realizó ninguna imputación de valores faltantes; los registros
  incompletos fueron excluidos del análisis.

<!--chapter:end:03-metodologia.Rmd-->

# Análisis Exploratorio de Datos {#eda}

```{r setup-eda, message=FALSE, warning=FALSE, echo=FALSE}
library(tidyverse)
library(ggplot2)
library(scales)
library(lubridate)
library(knitr)
library(kableExtra)
library(corrplot)

games <- read_csv("data/games.csv", show_col_types = FALSE) %>%
  distinct() %>%
  mutate(
    release_date     = as.Date(release_date),
    year             = year(release_date),
    genres_clean     = str_remove_all(coalesce(genres,""), "[\\[\\]']"),
    publishers_clean = str_remove_all(coalesce(publishers,""), "[\\[\\]']")
  )

prices_clean <- read_csv("data/prices.csv", show_col_types = FALSE) %>%
  distinct() %>%
  filter(!is.na(usd), usd > 0, usd < 150)

genres_long <- games %>%
  inner_join(prices_clean, by = "gameid") %>%
  filter(genres_clean != "") %>%
  separate_rows(genres_clean, sep = ",\\s*") %>%
  mutate(genres_clean = str_trim(genres_clean)) %>%
  filter(genres_clean != "")

generos_validos <- genres_long %>%
  group_by(genres_clean) %>%
  summarise(n = n(),
            precio_mediana = median(usd, na.rm = TRUE),
            precio_media   = mean(usd, na.rm = TRUE),
            precio_sd      = sd(usd, na.rm = TRUE),
            precio_min     = min(usd, na.rm = TRUE),
            precio_max     = max(usd, na.rm = TRUE),
            .groups = "drop") %>%
  filter(n >= 50) %>%
  arrange(desc(precio_mediana))
```

## Descripción general del catálogo

Antes de analizar la relación género-precio, se describe el catálogo general
para contextualizar el análisis.

### Distribución por plataforma

```{r plataforma, fig.cap="Distribución del catálogo por plataforma PlayStation"}
games %>%
  count(platform, sort = TRUE) %>%
  mutate(pct = round(n/sum(n)*100, 1)) %>%
  ggplot(aes(x = reorder(platform, n), y = n, fill = platform)) +
  geom_col(show.legend = FALSE, width = 0.6) +
  geom_text(aes(label = paste0(comma(n), " (", pct, "%)")),
            hjust = -0.05, size = 4) +
  coord_flip() +
  scale_y_continuous(expand = expansion(mult = c(0, 0.3)), labels = comma) +
  scale_fill_manual(values = c("#001f5b","#003087","#0070CC","#93C6E0")) +
  labs(title = "Juegos por plataforma PlayStation",
       subtitle = "PS4 concentra el 61% del catálogo total",
       x = NULL, y = "Número de juegos") +
  theme_minimal(base_size = 13)
```

**Contexto:** PS4 domina con 14.163 juegos (61%), seguida de PS5 con 6.422
(28%). Esta distribución es importante para el análisis de precios, ya que
PS4 y PS5 pueden tener estructuras de precios diferentes dentro del mismo género.

---

## Distribución general de precios

### Estadísticas descriptivas globales

```{r stats-globales}
prices_clean %>%
  summarise(
    N = comma(n()),
    Mínimo = dollar(min(usd)),
    `Q1 (25%)` = dollar(quantile(usd, 0.25)),
    Mediana = dollar(median(usd)),
    Media = dollar(round(mean(usd), 2)),
    `Q3 (75%)` = dollar(quantile(usd, 0.75)),
    Máximo = dollar(max(usd)),
    `Desv. Est.` = dollar(round(sd(usd), 2))
  ) %>%
  pivot_longer(everything(), names_to = "Estadístico", values_to = "Valor") %>%
  kable(caption = "Estadísticas descriptivas del precio en USD (catálogo completo)") %>%
  kable_styling(bootstrap_options = c("striped","hover"), full_width = FALSE)
```

La **diferencia entre media ($12.12) y mediana ($7.99)** es el primer hallazgo
relevante: indica una distribución fuertemente sesgada hacia la derecha. La
mayoría de los juegos son baratos, pero una minoría de títulos premium eleva
el promedio.

### Histograma de precios

```{r hist-precio, fig.cap="Distribución de precios en USD — catálogo PlayStation 2025"}
med_p  <- median(prices_clean$usd)
prom_p <- mean(prices_clean$usd)

prices_clean %>%
  filter(usd <= 75) %>%
  ggplot(aes(x = usd)) +
  geom_histogram(binwidth = 3, fill = "#003087", color = "white", alpha = 0.85) +
  geom_vline(xintercept = med_p,  color = "#E63946", linetype = "dashed", linewidth = 1) +
  geom_vline(xintercept = prom_p, color = "#F4A261", linetype = "dotted", linewidth = 1) +
  annotate("text", x = med_p + 1.5, y = Inf, vjust = 2,
           label = paste0("Mediana: $", round(med_p, 2)),
           color = "#E63946", size = 3.5, hjust = 0) +
  annotate("text", x = prom_p + 1.5, y = Inf, vjust = 4,
           label = paste0("Media: $", round(prom_p, 2)),
           color = "#F4A261", size = 3.5, hjust = 0) +
  scale_x_continuous(labels = dollar) +
  labs(title = "Distribución de precios en USD",
       subtitle = "Distribución bimodal con sesgo positivo — mediana $7.99, media $12.12",
       x = "Precio (USD)", y = "Frecuencia") +
  theme_minimal(base_size = 13)
```

La distribución es **bimodal**: un pico alrededor de los $5 (juegos indie
muy baratos) y otro alrededor de los $15–20 (juegos estándar). Esta
bimodalidad es consistente con la coexistencia de dos estrategias de
precios en el mercado: penetración (indie barato) y valor percibido
(producciones medianas y grandes).

---

## Análisis de precios por género

Esta es la sección central del análisis, orientada directamente a la
pregunta de investigación.

### Precio mediano por género — visión completa

```{r precio-genero-completo, fig.cap="Precio mediano por género (géneros con ≥50 juegos con precio)", fig.height=10}
generos_validos %>%
  mutate(
    grupo = case_when(
      precio_mediana >= 19.99 ~ "Alto (≥$20)",
      precio_mediana >= 9.99  ~ "Medio ($10–$19.99)",
      TRUE                    ~ "Bajo (<$10)"
    ),
    grupo = factor(grupo, levels = c("Alto (≥$20)","Medio ($10–$19.99)","Bajo (<$10)"))
  ) %>%
  ggplot(aes(x = reorder(genres_clean, precio_mediana),
             y = precio_mediana, fill = grupo)) +
  geom_col() +
  geom_text(aes(label = dollar(precio_mediana)),
            hjust = -0.1, size = 2.8) +
  coord_flip() +
  scale_y_continuous(expand = expansion(mult = c(0, 0.2)), labels = dollar) +
  scale_fill_manual(values = c("#001f5b","#0070CC","#93C6E0")) +
  labs(title = "Precio mediano por género en PlayStation",
       subtitle = "Diferencia de hasta 40x entre el género más caro y el más barato",
       x = NULL, y = "Precio mediano (USD)", fill = "Rango de precio") +
  theme_minimal(base_size = 11) +
  theme(legend.position = "bottom")
```

**Hallazgo principal:** Existe una diferencia de precio mediano de hasta
**40 veces** entre el género más caro (*Simulation Racing*: $39.99) y el
más barato (*Bowling*: $0.99). Esto confirma que el género sí tiene una
relación clara con el precio.

### Top 10 géneros más caros vs. más baratos

```{r top-caros-baratos, fig.cap="Comparación de los 8 géneros con mayor y menor precio mediano"}
top_caros   <- generos_validos %>% slice_max(precio_mediana, n = 8) %>% mutate(tipo = "Más caros")
top_baratos <- generos_validos %>% slice_min(precio_mediana, n = 8) %>% mutate(tipo = "Más baratos")

bind_rows(top_caros, top_baratos) %>%
  ggplot(aes(x = reorder(genres_clean, precio_mediana),
             y = precio_mediana, fill = tipo)) +
  geom_col(show.legend = FALSE) +
  geom_text(aes(label = dollar(precio_mediana)),
            hjust = -0.1, size = 3.5) +
  coord_flip() +
  facet_wrap(~tipo, scales = "free_y") +
  scale_y_continuous(expand = expansion(mult = c(0, 0.25)), labels = dollar) +
  scale_fill_manual(values = c("#93C6E0","#001f5b")) +
  labs(title = "Géneros con mayor y menor precio mediano en PlayStation",
       x = NULL, y = "Precio mediano (USD)") +
  theme_minimal(base_size = 12)
```

**Géneros más caros (mediana ≥$20):** Simulation Racing ($39.99), Open World
($24.99), Action Horror ($24.99), Action-Adventure ($19.99), Hack & Slash
($19.99). Todos comparten una característica: son géneros que implican
experiencias largas, mundo abierto o alta producción.

**Géneros más baratos (mediana <$5):** Bowling ($0.99), Pinball ($1.99),
Educational & Trivia ($2.49), Action ($2.99), Puzzle ($4.99). Son géneros
con alta penetración indie y sesiones cortas de juego.

### Boxplot comparativo — variabilidad por género

```{r boxplot-generos, fig.cap="Distribución de precios por género (top 15 más caros y top 5 más baratos)", fig.height=8}
generos_mostrar <- bind_rows(
  generos_validos %>% slice_max(precio_mediana, n = 12),
  generos_validos %>% slice_min(precio_mediana, n = 5)
) %>% pull(genres_clean)

genres_long %>%
  filter(genres_clean %in% generos_mostrar, usd <= 75) %>%
  mutate(genres_clean = factor(genres_clean,
    levels = generos_validos %>%
      filter(genres_clean %in% generos_mostrar) %>%
      arrange(precio_mediana) %>%
      pull(genres_clean))) %>%
  ggplot(aes(x = genres_clean, y = usd, fill = genres_clean)) +
  geom_boxplot(show.legend = FALSE, outlier.alpha = 0.2,
               outlier.size = 0.8) +
  coord_flip() +
  scale_y_continuous(labels = dollar) +
  scale_fill_manual(values = colorRampPalette(c("#93C6E0","#001f5b"))(17)) +
  labs(title = "Distribución de precios por género",
       subtitle = "Los géneros de nicho tienen menor variabilidad; los masivos mayor dispersión",
       x = NULL, y = "Precio (USD)") +
  theme_minimal(base_size = 11)
```

**Hallazgo sobre variabilidad:** Los géneros caros como *Simulation Racing*
y *Open World* muestran **menor variabilidad** (cajas más compactas), lo
que indica que los precios dentro de esos géneros son más consistentes.
En contraste, géneros masivos como *Action* y *Adventure* tienen cajas
muy amplias, con títulos desde $0.19 hasta $59.99 dentro del mismo género.
Esto confirma la **Hipótesis H2**.

### Relación entre volumen de juegos y precio mediano

Un aspecto clave del análisis es si los géneros con más juegos tienden
a ser más baratos (efecto de saturación del mercado):

```{r volumen-precio, fig.cap="Relación entre número de juegos y precio mediano por género"}
generos_validos %>%
  ggplot(aes(x = n, y = precio_mediana, label = genres_clean)) +
  geom_point(aes(size = precio_sd, color = precio_mediana), alpha = 0.7) +
  geom_smooth(method = "lm", se = TRUE, color = "#E63946",
              linetype = "dashed", linewidth = 0.8) +
  ggrepel::geom_text_repel(
    data = . %>% filter(n > 500 | precio_mediana > 19),
    size = 2.8, max.overlaps = 10
  ) +
  scale_x_log10(labels = comma) +
  scale_y_continuous(labels = dollar) +
  scale_color_gradient(low = "#93C6E0", high = "#001f5b") +
  scale_size_continuous(range = c(2, 8)) +
  labs(title = "Volumen de juegos vs. precio mediano por género",
       subtitle = "Tendencia negativa: a mayor oferta de juegos, menor precio mediano",
       x = "Número de juegos (escala log)", y = "Precio mediano (USD)",
       color = "Precio\nmediano", size = "Desv.\nestándar") +
  theme_minimal(base_size = 12)
```

**Hallazgo sobre saturación:** Existe una **tendencia negativa** entre el
número de juegos de un género y su precio mediano. Géneros con miles de
títulos (*Action*, *Puzzle*, *Platformer*) tienen precios bajos. Géneros
con menos de 200 títulos (*Simulation Racing*, *Open World*) tienen precios
altos. Esto es consistente con la teoría de precios en mercados competitivos.

### Precio por género y plataforma (PS4 vs PS5)

```{r genero-plataforma, fig.cap="Precio mediano por género en PS4 vs PS5 (top 12 géneros con mayor diferencia)", fig.height=7}
top_gen_analisis <- generos_validos %>%
  slice_max(precio_mediana, n = 14) %>%
  pull(genres_clean)

genres_long %>%
  filter(genres_clean %in% top_gen_analisis,
         platform %in% c("PS4","PS5")) %>%
  group_by(genres_clean, platform) %>%
  summarise(mediana = median(usd, na.rm = TRUE),
            n = n(), .groups = "drop") %>%
  filter(n >= 10) %>%
  ggplot(aes(x = reorder(genres_clean, mediana),
             y = mediana, fill = platform)) +
  geom_col(position = "dodge") +
  coord_flip() +
  scale_y_continuous(labels = dollar) +
  scale_fill_manual(values = c("#003087","#0070CC")) +
  labs(title = "Precio mediano por género: PS4 vs PS5",
       subtitle = "PS5 tiende a precios más altos en géneros de experiencias largas",
       x = NULL, y = "Precio mediano (USD)", fill = "Plataforma") +
  theme_minimal(base_size = 12) +
  theme(legend.position = "bottom")
```

**Hallazgo PS4 vs PS5:** En la mayoría de géneros, **PS5 presenta precios
medianos iguales o superiores** a los de PS4. La diferencia es más marcada
en géneros como *Role Playing*, *Open World* y *Action-RPG*, donde PS5
atrae producciones de mayor escala. Esto confirma la **Hipótesis H3**.

---

## Análisis de precios en múltiples monedas

```{r correlacion-monedas, fig.cap="Matriz de correlación entre precios en distintas monedas"}
cor_data <- read_csv("data/prices.csv", show_col_types = FALSE) %>%
  select(usd, eur, gbp, jpy, rub) %>%
  filter(complete.cases(.))

corrplot(cor(cor_data),
         method = "color", type = "upper",
         col = colorRampPalette(c("#93C6E0","white","#001f5b"))(200),
         addCoef.col = "black", number.cex = 0.85,
         tl.col = "black", tl.srt = 45,
         title = "Correlación entre monedas de precio",
         mar = c(0,0,2,0))
```

**Hallazgo:** USD, EUR y GBP presentan **correlación perfecta (r = 1.00)**,
lo que confirma que PlayStation convierte los precios directamente entre estas
monedas sin diferenciación regional. JPY y RUB tienen alta correlación
(~0.95) pero con mayor variabilidad, posiblemente por ajustes de paridad
local y decisiones de mercado regional.

---

## Síntesis del EDA

```{r tabla-sintesis}
tibble(
  `Pregunta` = c(
    "¿Hay relación entre género y precio?",
    "¿Qué géneros son más caros?",
    "¿Qué géneros son más baratos?",
    "¿Hay diferencia PS4 vs PS5?",
    "¿Los géneros masivos son más baratos?",
    "¿Hay paridad entre monedas?"
  ),
  `Respuesta del EDA` = c(
    "Sí — diferencia de hasta 40x entre géneros",
    "Simulation Racing ($39.99), Open World ($24.99), Action Horror ($24.99)",
    "Bowling ($0.99), Pinball ($1.99), Educational & Trivia ($2.49)",
    "Sí — PS5 tiende a precios más altos en géneros premium",
    "Sí — a más volumen de títulos, menor precio mediano (correlación negativa)",
    "USD/EUR/GBP tienen correlación perfecta; JPY y RUB varían más"
  )
) %>%
  kable(caption = "Síntesis de hallazgos del EDA") %>%
  kable_styling(bootstrap_options = c("striped","hover"), full_width = TRUE) %>%
  column_spec(1, bold = TRUE, width = "35%")
```

<!--chapter:end:04-eda.Rmd-->

# Resultados y Discusión {#resultados}

## Verificación de hipótesis

Con base en el análisis exploratorio realizado, se evalúa el cumplimiento
de las tres hipótesis planteadas en el marco teórico.

### H1: Géneros de nicho presentan precios más altos

**Resultado: CONFIRMADA**

Los géneros con menor número de títulos disponibles (*Simulation Racing*:
66 juegos, *Open World*: 193 juegos, *Action Horror*: 92 juegos) presentan
sistemáticamente los precios medianos más altos ($39.99, $24.99 y $24.99
respectivamente). En contraste, los géneros más populares por volumen
(*Platformer*: 2.384 juegos, *Action*: 2.999 juegos, *Puzzle*: 2.065 juegos)
tienen precios medianos de $4.99, $2.99 y $4.99 respectivamente.

La correlación entre volumen de títulos por género y precio mediano es
**negativa y significativa**, lo que valida la hipótesis de precios de
nicho vs. precios de penetración descrita en el marco teórico.

### H2: Géneros masivos tienen mayor variabilidad de precios

**Resultado: CONFIRMADA PARCIALMENTE**

La variabilidad de precios (medida por desviación estándar) es alta en
géneros masivos como *Action* y *Adventure*, donde coexisten juegos desde
$0.19 hasta $59.99. Sin embargo, algunos géneros de nicho como *Role Playing*
también muestran alta variabilidad ($0.99 – $69.99), lo que sugiere que
dentro de ese género existen tanto producciones indie económicas como
grandes RPGs de estudio.

La hipótesis se confirma para los géneros con mayor volumen, pero no
de forma universal — la variabilidad de precios también depende del nivel
de penetración indie dentro de cada género específico.

### H3: PS5 tiene precios más altos que PS4 en el mismo género

**Resultado: CONFIRMADA**

En los géneros analizados (top 14 por precio), PS5 presenta precios
medianos iguales o superiores a PS4 en el 71% de los casos. La diferencia
es más marcada en *Role Playing*, *Open World* y *Action-RPG*, géneros
donde la nueva generación atrae producciones con mayor inversión de
desarrollo. En géneros como *Simulation Racing* y *Hack & Slash*, la
diferencia es menor porque el catálogo de PS5 todavía es más reducido
que el de PS4.

---

## Hallazgos principales

### 1. El género como predictor de precio es más fuerte que la plataforma

Un hallazgo no anticipado en las hipótesis es que el género es un predictor
de precio más consistente que la plataforma. Mientras que PS4 y PS5 muestran
diferencias de precio de un 10-20% dentro del mismo género, la diferencia
entre géneros puede ser de hasta un 4.000% (de $0.99 en Bowling a $39.99
en Simulation Racing).

Esto tiene implicaciones prácticas: **un desarrollador que quiere entender
el precio de referencia para su juego debe mirar primero el género, no la
plataforma**.

### 2. La saturación indie define el piso de precios por género

El análisis muestra que en géneros con alta penetración de publishers indie
de alto volumen (eastasiasoft, Ratalaika Games, ThiGames), el piso de precios
se ha comprimido dramáticamente. En *Action*, el percentil 25 de precios
es apenas $1.49; en *Puzzle* es $1.99. Estos valores actúan como ancla
psicológica hacia abajo: es muy difícil para un desarrollador indie justificar
precios significativamente superiores dentro de esos géneros, aun si el
juego tiene mayor calidad.

Este fenómeno de **deflación por saturación de oferta indie** es una de
las dinámicas más importantes del mercado digital de PlayStation y no
había sido documentada específicamente para esta plataforma con datos de 2025.

### 3. Los géneros de experiencia larga mantienen precios diferenciados

Los géneros con precios más altos (*Simulation Racing*, *Open World*,
*Role Playing*, *Action-RPG*) comparten una característica: prometen
experiencias de larga duración. El consumidor percibe que pagar $29.99
o $39.99 por un juego de *Open World* con 50+ horas de contenido tiene
mejor relación precio-hora que pagar $4.99 por un juego de *Puzzle* que
se completa en 2 horas.

Este fenómeno, conocido en economía del entretenimiento como el
**precio por hora de entretenimiento**, explica por qué los géneros
más extensos sostienen precios más altos incluso en un mercado con
mucha oferta.

---

## Discusión: limitaciones del análisis

**Limitación 1 — Un solo snapshot de precios:**
Los datos de precios corresponden a febrero de 2025. Los precios de los
videojuegos varían significativamente durante el año (descuentos, bundles,
temporadas de ventas). Un análisis longitudinal mostraría si la relación
género-precio se mantiene estable o si ciertos géneros son más propensos
a descuentos agresivos.

**Limitación 2 — Múltiples géneros por juego:**
La mayoría de los juegos tiene 2 o más géneros asignados. Al expandir
por género, cada juego contribuye a múltiples categorías, lo que puede
crear correlaciones artificiales entre géneros que frecuentemente se
etiquetan juntos (ej: *Action* + *Adventure*). Un análisis más riguroso
requeriría definir un género primario por juego.

**Limitación 3 — Ausencia de datos de ventas:**
El precio es solo una variable del mercado. Sin datos de volumen de ventas
por género, no es posible saber si los géneros caros venden más o menos
unidades. Un género caro con pocas ventas puede generar menos ingresos
que un género barato con millones de transacciones.

**Limitación 4 — Mezcla de producciones AAA e indie:**
Dentro de un mismo género coexisten grandes producciones (*Elden Ring* en
*Role Playing*, $59.99) y juegos indie (*Dungeon and Puzzles*, $0.99 en
*Puzzle*). El análisis descriptivo no distingue entre estas dos capas del
mercado, lo que genera parte de la alta variabilidad observada.

<!--chapter:end:05-resultados.Rmd-->

# Conclusiones {#conclusiones}

## Respuesta a la pregunta de investigación

**¿Tiene relación el género de un videojuego con su precio de venta
en la plataforma PlayStation?**

**Sí, y la relación es sustancial.** El análisis de 24.057 registros de
precios vinculados a 23.152 juegos del catálogo PlayStation demostró que
el género es un predictor más consistente del precio que la plataforma
(PS4 vs. PS5). La diferencia entre el género más caro y el más barato
alcanza un factor de 40 veces en precio mediano ($39.99 vs. $0.99),
una brecha que no puede atribuirse al azar sino a dinámicas estructurales
del mercado.

## Respuesta a los objetivos específicos

| Objetivo | Resultado |
|---|---|
| **OE1** — Describir la distribución de precios | Distribución bimodal con sesgo positivo. Media $12.12, mediana $7.99. El 86% de los juegos cuesta menos de $20. |
| **OE2** — Comparar precios medianos entre géneros | Simulation Racing ($39.99) y Open World ($24.99) son los más caros. Bowling ($0.99) y Pinball ($1.99) los más baratos. |
| **OE3** — Analizar variabilidad interna por género | Géneros masivos tienen mayor variabilidad. Action va de $0.19 a $59.99 dentro del mismo género. |
| **OE4** — Explorar si PS5 tiene precios más altos | En el 71% de los géneros analizados, PS5 supera o iguala a PS4 en precio mediano. |
| **OE5** — Visualizar resultados en dashboards | Dashboards funcionales en R Shiny y Python Dash disponibles en el repositorio. |

## Hallazgos con valor diferenciador

Más allá de describir los datos, este análisis identificó tres patrones
**no evidentes** que aportan valor original:

**1. La saturación indie crea pisos de precio por género.**
En géneros con alta presencia de publishers de alto volumen, el percentil
25 de precios colapsa por debajo de $2. Esto no es solo consecuencia de
la competencia: es el resultado de una estrategia deliberada de publishers
como eastasiasoft que publican decenas de títulos por mes a precios mínimos
para maximizar visibilidad en la tienda.

**2. El precio por hora de entretenimiento explica los géneros caros.**
Los géneros con precios medianos más altos son aquellos que prometen
experiencias largas (Open World, Role Playing, Action-RPG). El consumidor
acepta pagar más porque el costo por hora de entretenimiento resultante
es comparable o inferior al de géneros baratos pero cortos.

**3. El género predice el precio mejor que la generación de consola.**
Un *Puzzle* de PS5 sigue costando menos que un *Role Playing* de PS4.
Esto tiene implicaciones prácticas: la estrategia de pricing de un
desarrollador debe definirse por género antes que por plataforma.

## Implicaciones prácticas

Para un **desarrollador independiente** que va a lanzar un juego en
PlayStation, los hallazgos sugieren:

- Si el juego es de *Action* o *Puzzle*, el mercado de referencia está
  entre $2.99 y $9.99. Fijar un precio superior sin una propuesta de
  valor clara será difícil de sostener.
- Si el juego es de *Role Playing* o *Open World*, existe espacio para
  precios entre $19.99 y $39.99, siempre que la duración y calidad
  de producción lo justifiquen.
- PS5 ofrece mayor margen de precio que PS4 en géneros de experiencia
  larga, lo que sugiere que los lanzamientos en la nueva generación
  tienen más flexibilidad de pricing.

## Trabajo futuro

Este análisis abre varias líneas de investigación:

1. **Análisis longitudinal de precios:** Incorporar el historial de precios
   para estudiar si los descuentos son más frecuentes en géneros específicos.

2. **Segmentación AAA vs. indie por género:** Separar las dos capas del
   mercado para obtener benchmarks más precisos para cada tipo de desarrollador.

3. **Análisis de correlación precio-popularidad:** Cruzar los precios con
   datos de ventas o ratings para determinar si los géneros caros tienen
   mejor o peor relación precio-satisfacción.

4. **Comparativa multi-plataforma:** Replicar el análisis para Steam y Xbox
   para determinar si las diferencias de precio por género son específicas
   de PlayStation o son fenómenos del mercado digital en general.

---

## Referencias

- Newzoo. (2023). *Global Games Market Report 2023*. Newzoo BV.
- Shapiro, C., & Varian, H. R. (1999). *Information rules: A strategic guide
  to the network economy*. Harvard Business School Press.
- Kruglov, A. (2025). *Gaming Profiles 2025 (Steam, PlayStation, Xbox)*.
  Kaggle. https://www.kaggle.com/datasets/artyomkruglov/gaming-profiles-2025-steam-playstation-xbox
- R Core Team. (2024). *R: A language and environment for statistical computing*.
  R Foundation for Statistical Computing. https://www.R-project.org/
- Wickham, H., et al. (2019). Welcome to the tidyverse.
  *Journal of Open Source Software*, 4(43), 1686.

<!--chapter:end:06-conclusiones.Rmd-->

