# Metodología {#metodologia}

## Fuente de datos

Dataset **Gaming Profiles 2025** (Kruglov, 2025), CC0 en Kaggle.

| Archivo | Registros | Variables clave |
|---|---|---|
| `games.csv` | 23.152 | `gameid`, `title`, `platform`, `genres`, `publishers`, `release_date` |
| `players.csv` | 356.600 | `playerid`, `nickname`, `country` |
| `prices.csv` | 62.816 | `gameid`, `usd`, `eur`, `gbp`, `jpy`, `rub`, `date_acquired` |

`prices.csv` es un snapshot de **febrero 2025** (no serie temporal).

## Proceso ETL

Se usa **tidyverse/dplyr** con pipeline `%>%` para encadenar transformaciones legibles (`filter`, `select`, `mutate`, `summarise`, `arrange`).

### Extracción

```{r etl-carga, message=FALSE, warning=FALSE}
library(tidyverse); library(lubridate); library(knitr); library(kableExtra); library(scales)

games   <- read_csv("../../data/games.csv",   show_col_types = FALSE)
players <- read_csv("../../data/players.csv", show_col_types = FALSE)
prices  <- read_csv("../../data/prices.csv",  show_col_types = FALSE)

cat("games:  ", nrow(games), "filas ×", ncol(games), "columnas\n")
cat("players:", nrow(players), "filas ×", ncol(players), "columnas\n")
cat("prices: ", nrow(prices), "filas ×", ncol(prices), "columnas\n")
```

### Transformación

**1. Limpieza de `games`** — eliminar duplicados, normalizar fechas y limpiar strings de géneros:

```{r etl-games}
games <- games %>%
  distinct() %>%
  mutate(
    release_date     = as.Date(release_date),
    year             = year(release_date),
    genres_clean     = str_remove_all(coalesce(genres, ""), "[\\[\\]']"),
    publishers_clean = str_remove_all(coalesce(publishers, ""), "[\\[\\]']")
  )
```

**2. Filtrado de `prices`** — eliminar nulos, ceros y outliers (> $150 USD):

```{r etl-prices}
prices_clean <- prices %>%
  distinct() %>%
  filter(!is.na(usd), usd > 0, usd < 150)

cat("Válidos:", nrow(prices_clean), "de", nrow(prices),
    "(", round(nrow(prices_clean)/nrow(prices)*100, 1), "%)\n")
```

**3. Expansión de géneros** — `separate_rows()` para un registro por combinación juego-género:

```{r etl-generos}
genres_long <- games %>%
  inner_join(prices_clean, by = "gameid") %>%
  filter(genres_clean != "") %>%
  separate_rows(genres_clean, sep = ",\\s*") %>%
  mutate(genres_clean = str_trim(genres_clean)) %>%
  filter(genres_clean != "")
```

### Carga — Agregación por género

Solo se incluyen géneros con **≥ 50 juegos** con precio disponible:

```{r generos-representativos}
generos_validos <- genres_long %>%
  group_by(genres_clean) %>%
  summarise(
    n              = n(),
    precio_mediana = median(usd, na.rm = TRUE),
    precio_media   = mean(usd, na.rm = TRUE),
    precio_sd      = sd(usd, na.rm = TRUE),
    precio_min     = min(usd, na.rm = TRUE),
    precio_max     = max(usd, na.rm = TRUE),
    .groups        = "drop"
  ) %>%
  filter(n >= 50) %>%
  arrange(desc(precio_mediana))
```

## Herramientas

| Librería | Uso |
|---|---|
| `readr` | Importación CSV |
| `dplyr` | ETL: filter, select, mutate, summarise, arrange |
| `tidyr` | Expansión de géneros (`separate_rows`) |
| `ggplot2` + `ggrepel` | Visualizaciones estáticas |
| `lubridate` | Manejo de fechas |
| `scales` + `kableExtra` | Formato de gráficos y tablas |
| `corrplot` | Matrices de correlación |
| `glmnet` | Lasso/Ridge |
| `randomForest` | Random Forest |
| `xgboost` | Gradient Boosting |
| `bookdown` | Publicación HTML |

## Consideraciones éticas y de reproducibilidad

- Datos CC0, sin información personal identificable.
- Código documentado y reproducible con los CSV en `data/`.
- Cada decisión de filtrado está justificada con comentarios.
- Sin imputación: registros incompletos excluidos (*complete case analysis*).
- Limitaciones documentadas explícitamente en la sección de Resultados.

<!--chapter:end:03-metodologia.Rmd-->
