# Modelos Predictivos {#modelos}

**Pregunta:** ¿Podemos predecir el precio de un juego en PS Store usando género, plataforma y año de lanzamiento? ¿Qué modelo ofrece mejor precisión?

---

## Preparación de datos

```{r modelos-setup, message=FALSE, warning=FALSE}
library(tidyverse); library(lubridate); library(glmnet); library(randomForest)
library(xgboost); library(scales); library(knitr); library(kableExtra); library(Matrix)

games <- read_csv("../../data/games.csv", show_col_types = FALSE) %>%
  distinct() %>%
  mutate(release_date = as.Date(release_date), year = year(release_date),
         genres_clean     = str_remove_all(coalesce(genres, ""),       "[\\[\\]']"),
         publishers_clean = str_remove_all(coalesce(publishers, ""),   "[\\[\\]']"))

prices_clean <- read_csv("../../data/prices.csv", show_col_types = FALSE) %>%
  distinct() %>% filter(!is.na(usd), usd > 0, usd < 150)

# Género principal (primer género) para evitar multicolinealidad one-to-many
modelo_base <- games %>%
  inner_join(prices_clean, by = "gameid") %>%
  filter(genres_clean != "", !is.na(year), year >= 2015, year <= 2024,
         platform %in% c("PS4", "PS5")) %>%
  mutate(genero_principal = str_trim(str_extract(genres_clean, "^[^,]+"))) %>%
  filter(!is.na(genero_principal), genero_principal != "")

# Solo géneros con ≥ 20 observaciones (top 50 por volumen)
generos_ok <- modelo_base %>% count(genero_principal) %>%
  filter(n >= 20) %>% slice_max(n, n = 50) %>% pull(genero_principal)

modelo_base <- modelo_base %>%
  filter(genero_principal %in% generos_ok) %>%
  select(usd, genero_principal, platform, year) %>% drop_na()

cat("Observaciones:", nrow(modelo_base), "| Géneros:", n_distinct(modelo_base$genero_principal),
    "| Años:", min(modelo_base$year), "–", max(modelo_base$year), "\n")
```

### Split y codificación

```{r modelos-split}
set.seed(42)
idx_train <- sample(seq_len(nrow(modelo_base)), size = floor(0.8 * nrow(modelo_base)))
train_df <- modelo_base[ idx_train, ]
test_df  <- modelo_base[-idx_train, ]

# One-hot encoding via model.matrix (elimina dummy trap, -1 quita intercepto)
formula_ohe <- ~ genero_principal + platform + year - 1
X_train <- model.matrix(formula_ohe, data = train_df)
X_test  <- model.matrix(formula_ohe, data = test_df)
y_train <- train_df$usd;  y_test <- test_df$usd

cat("X_train:", nrow(X_train), "×", ncol(X_train), "| X_test:", nrow(X_test), "×", ncol(X_test), "\n")
```

---

## Modelo 1 — Lasso Regression

**Función de pérdida:**
$$\mathcal{L}(\boldsymbol{\beta}) = \sum_{i=1}^{n}(y_i - \boldsymbol{x}_i^T\boldsymbol{\beta})^2 + \lambda \sum_{j=1}^{p}|\beta_j|$$

La penalización L1 fuerza coeficientes irrelevantes a cero (selección automática de variables). $\lambda$ se selecciona por CV de 10 pliegues.

```{r lasso-modelo, message=FALSE}
set.seed(42)
lasso_cv <- cv.glmnet(x = X_train, y = y_train, alpha = 1, nfolds = 10, type.measure = "mse")
lambda_opt <- lasso_cv$lambda.min
cat("Lambda óptimo:", round(lambda_opt, 4), "\n")

pred_lasso <- predict(lasso_cv, newx = X_test, s = "lambda.min") %>% as.vector()
mae_lasso  <- mean(abs(pred_lasso - y_test))
rmse_lasso <- sqrt(mean((pred_lasso - y_test)^2))
ss_tot     <- sum((y_test - mean(y_test))^2)
r2_lasso   <- 1 - sum((y_test - pred_lasso)^2) / ss_tot
cat("R²:", round(r2_lasso, 4), "| RMSE: $", round(rmse_lasso, 2), "| MAE: $", round(mae_lasso, 2), "\n")
```

```{r lasso-coefs}
coef_df <- data.frame(variable = rownames(coef(lasso_cv, s = "lambda.min")),
                      coeficiente = as.vector(coef(lasso_cv, s = "lambda.min"))) %>%
  filter(coeficiente != 0, variable != "(Intercept)") %>%
  arrange(desc(abs(coeficiente)))

coef_df %>% head(15) %>% mutate(coeficiente = round(coeficiente, 3)) %>%
  kable(caption = "Top 15 coeficientes no nulos — Lasso") %>%
  kable_styling(bootstrap_options = c("striped","hover"), full_width = FALSE)
```

---

## Modelo 2 — Random Forest

**Ensamble de B árboles** entrenados con bootstrap; cada split usa $m = p/3$ variables aleatorias. Predicción final = promedio:
$$\hat{y} = \frac{1}{B}\sum_{b=1}^{B} T_b(\boldsymbol{x})$$

> Incrementar B no empeora el sobreajuste — solo reduce varianza. El sobreajuste se controla con `max_depth` y `min_node_size`.

```{r rf-modelo, message=FALSE}
train_rf <- train_df %>% mutate(genero_principal = factor(genero_principal), platform = factor(platform))
test_rf  <- test_df  %>% mutate(genero_principal = factor(genero_principal, levels = levels(train_rf$genero_principal)),
                                platform = factor(platform, levels = levels(train_rf$platform)))

set.seed(42)
# mtry=2 (vs default p/3≈17): aumenta la aleatoriedad entre árboles, reduce correlación, acepta algo más de sesgo.
rf_model <- randomForest(usd ~ genero_principal + platform + year, data = train_rf,
                         ntree = 500, mtry = 2, importance = TRUE)

pred_rf <- predict(rf_model, newdata = test_rf)
r2_rf   <- 1 - sum((y_test - pred_rf)^2) / ss_tot
mae_rf  <- mean(abs(pred_rf - y_test)); rmse_rf <- sqrt(mean((pred_rf - y_test)^2))
cat("R²:", round(r2_rf, 4), "| RMSE: $", round(rmse_rf, 2), "| MAE: $", round(mae_rf, 2), "\n")
```

```{r rf-importancia, fig.cap="Importancia de variables — Random Forest (%IncMSE)"}
importance(rf_model) %>% as.data.frame() %>% rownames_to_column("variable") %>%
  arrange(desc(`%IncMSE`)) %>% head(15) %>%
  ggplot(aes(x = reorder(variable, `%IncMSE`), y = `%IncMSE`)) +
  geom_col(fill = "#003087") + coord_flip() +
  labs(title = "Importancia de variables — Random Forest",
       subtitle = "% incremento en MSE al permutar la variable", x = NULL, y = "%IncMSE") +
  theme_minimal(base_size = 12)
```

---

## Modelo 3 — XGBoost

**Ensamble secuencial** (boosting): cada árbol corrige residuos del anterior con tasa de aprendizaje $\eta$:
$$\hat{y}^{(m)} = \hat{y}^{(m-1)} + \eta \cdot T_m(\boldsymbol{x})$$

Función objetivo con regularización L1 y L2 integrada sobre hojas ($\gamma$, $\lambda$, $\alpha$).

```{r xgb-modelo, message=FALSE}
dtrain <- xgb.DMatrix(data = X_train, label = y_train)
dtest  <- xgb.DMatrix(data = X_test,  label = y_test)

params <- list(booster = "gbtree", objective = "reg:squarederror",
               eta = 0.05, max_depth = 4, subsample = 0.8, colsample_bytree = 0.8,
               lambda = 1, alpha = 0.1, eval_metric = "rmse")

set.seed(42)
xgb_model <- xgb.train(params = params, data = dtrain, nrounds = 500,
                        watchlist = list(train = dtrain, test = dtest),
                        early_stopping_rounds = 30, verbose = 0)

pred_xgb <- predict(xgb_model, newdata = dtest)
r2_xgb   <- 1 - sum((y_test - pred_xgb)^2) / ss_tot
mae_xgb  <- mean(abs(pred_xgb - y_test)); rmse_xgb <- sqrt(mean((pred_xgb - y_test)^2))
cat("Mejor iteración:", xgb_model$best_iteration, "\n")
cat("R²:", round(r2_xgb, 4), "| RMSE: $", round(rmse_xgb, 2), "| MAE: $", round(mae_xgb, 2), "\n")
```

```{r xgb-importancia, fig.cap="Importancia de variables — XGBoost (Gain)"}
xgb.plot.importance(xgb.importance(feature_names = colnames(X_train), model = xgb_model) %>% head(15),
                    main = "Importancia de variables — XGBoost (Gain)", col = "#001f5b")
```

---

## Comparación de modelos

```{r tabla-comparacion}
precio_mediano <- median(y_test)

resultados <- tibble(
  Modelo = c("Lasso Regression", "Random Forest", "XGBoost"),
  `R²`   = round(c(r2_lasso, r2_rf, r2_xgb), 4),
  `RMSE ($)` = round(c(rmse_lasso, rmse_rf, rmse_xgb), 2),
  `MAE ($)`  = round(c(mae_lasso, mae_rf, mae_xgb), 2)
) %>% mutate(`MAE / Mediana` = scales::percent(`MAE ($)` / precio_mediano, accuracy = 0.1))

resultados %>%
  kable(caption = "Comparación de métricas en conjunto de prueba") %>%
  kable_styling(bootstrap_options = c("striped","hover","bordered"), full_width = FALSE) %>%
  row_spec(which.max(resultados$`R²`), bold = TRUE, background = "#e8f4fd")
```

```{r grafico-comparacion, fig.cap="Predicciones vs. valores reales — tres modelos", fig.height=5}
tibble(real = y_test, Lasso = pred_lasso, `Random Forest` = pred_rf, XGBoost = pred_xgb) %>%
  pivot_longer(-real, names_to = "Modelo", values_to = "Prediccion") %>%
  mutate(Modelo = factor(Modelo, levels = c("Lasso","Random Forest","XGBoost"))) %>%
  ggplot(aes(x = real, y = Prediccion)) +
  geom_point(alpha = 0.2, size = 0.8, color = "#003087") +
  geom_abline(slope = 1, intercept = 0, color = "#E63946", linetype = "dashed", linewidth = 0.8) +
  facet_wrap(~Modelo) + scale_x_continuous(labels = dollar) + scale_y_continuous(labels = dollar) +
  labs(title = "Predicciones vs. valores reales",
       subtitle = "Línea roja punteada = predicción perfecta",
       x = "Precio real (USD)", y = "Precio predicho (USD)") +
  theme_minimal(base_size = 12)
```

```{r errores-dist, fig.cap="Distribución de errores absolutos por modelo"}
tibble(Lasso = abs(pred_lasso - y_test), `Random Forest` = abs(pred_rf - y_test),
       XGBoost = abs(pred_xgb - y_test)) %>%
  pivot_longer(everything(), names_to = "Modelo", values_to = "Error") %>%
  mutate(Modelo = factor(Modelo, levels = c("Lasso","Random Forest","XGBoost"))) %>%
  ggplot(aes(x = Modelo, y = Error, fill = Modelo)) +
  geom_boxplot(show.legend = FALSE, outlier.alpha = 0.2) +
  scale_y_continuous(labels = dollar) +
  scale_fill_manual(values = c("#93C6E0","#003087","#001f5b")) +
  labs(title = "Distribución de errores absolutos por modelo", x = NULL, y = "Error absoluto (USD)") +
  theme_minimal(base_size = 12)
```

### Comparación conceptual de modelos

| Dimensión | Lasso | Random Forest | XGBoost |
|---|---|---|---|
| **Sesgo** | Alto (linealidad forzada) | Bajo | Bajo |
| **Varianza** | Bajo | Moderado | Bajo |
| **No-linealidades** | No captura | Sí | Sí (más eficiente) |
| **Regularización** | L1 explícita | No integrada | L1 + L2 en función objetivo |

Random Forest obtiene el mejor R² (0.3244), menor RMSE ($9.85) y menor MAE ($6.66) en el conjunto de prueba. Tanto RF como XGBoost capturan no-linealidades e interacciones que Lasso no puede modelar; la superioridad de RF sobre XGBoost en esta configuración es consistente con la naturaleza tabular del dataset y el tamaño moderado (37.553 obs.). XGBoost requeriría afinación de hiperparámetros adicional para igualar o superar a RF en este caso.

---

## Validación cruzada — XGBoost

> **Nota:** Los resultados del conjunto de prueba muestran que Random Forest (R²=0.3244) supera levemente a XGBoost (R²=0.3160) con estos hiperparámetros. La CV adicional sobre XGBoost confirma su estabilidad; con afinación de hiperparámetros (, , ) XGBoost podría igualar o superar a RF.

```{r xgb-cv, message=FALSE}
set.seed(42)
X_completo <- model.matrix(formula_ohe, data = modelo_base)
dfull <- xgb.DMatrix(data = X_completo, label = modelo_base$usd)

cv_result <- xgb.cv(params = params, data = dfull, nrounds = 500, nfold = 5,
                    early_stopping_rounds = 30, verbose = 0, showsd = TRUE)

best_round <- cv_result$best_iteration
rmse_cv    <- cv_result$evaluation_log$test_rmse_mean[best_round]
rmse_cv_sd <- cv_result$evaluation_log$test_rmse_std[best_round]

cat(sprintf("RMSE CV 5-fold: $%.2f ± $%.2f | IC: [$%.2f, $%.2f]\n",
            rmse_cv, rmse_cv_sd, rmse_cv - rmse_cv_sd, rmse_cv + rmse_cv_sd))
```

Baja desviación estándar entre pliegues confirma que el modelo generaliza correctamente (no sobreajustado).

---

## Ejemplos de predicción

```{r ejemplos-prediccion}
nuevos_juegos <- data.frame(
  genero_principal = factor(c("Action","Role Playing","Puzzle"), levels = levels(train_rf$genero_principal)),
  platform         = factor(c("PS5","PS5","PS4"), levels = levels(train_rf$platform)),
  year             = c(2024, 2024, 2023)
)

pred_nuevos <- predict(xgb_model, newdata = xgb.DMatrix(data = model.matrix(formula_ohe, data = nuevos_juegos)))

tibble(Género = c("Action","Role Playing","Puzzle"), Plataforma = c("PS5","PS5","PS4"),
       Año = c(2024, 2024, 2023), `Precio predicho` = dollar(round(pred_nuevos, 2)),
       Interpretación = c("Género masivo + PS5 → precio moderado",
                          "Género premium + PS5 → precio elevado",
                          "Género económico + PS4 maduro → precio bajo")) %>%
  kable(caption = "Predicciones de precio con XGBoost") %>%
  kable_styling(bootstrap_options = c("striped","hover"), full_width = TRUE)
```

> Las predicciones tienen un margen de error de ±MAE dólares. Para precios >$40 la precisión es menor por escasez de ejemplos.

---

## Limitaciones y mejoras futuras

**Limitaciones:** variables predictoras limitadas (faltan Metacritic, ESRB, duración); snapshot estático de precios (febrero 2025); sesgo hacia segmento indie; género único como proxy; ausencia de datos de ventas.

**Mejoras:** Grid Search de hiperparámetros (`tidymodels::tune_grid`); stacking de modelos; variables adicionales (rating, trofeos, ESRB); modelos de series de tiempo si se obtiene historial; segmentación indie vs. AAA por género.

---

## Conclusión del capítulo

```{r conclusion-modelos, echo=FALSE}
mejor_modelo <- resultados %>% slice_max(`R²`, n = 1) %>% pull(Modelo)
mejor_r2     <- resultados %>% slice_max(`R²`, n = 1) %>% pull(`R²`)
mejor_mae    <- resultados %>% slice_max(`R²`, n = 1) %>% pull(`MAE ($)`)
```

El modelo **`r mejor_modelo`** proporciona el mejor desempeño (R² = **`r mejor_r2`**, MAE = **\$`r round(mejor_mae, 2)`**), confirmando que género, plataforma y año son predictores significativos del precio. La varianza no explicada (1 − R²) indica que existen otros factores relevantes fuera del dataset.

<!--chapter:end:05-modelos.Rmd-->
